臺灣高等法院臺中分院刑事判決
111年度金上訴字第1457號
上  訴  人  臺灣苗栗地方檢察署檢察官
被      告  鍾雨瑭



上列上訴人因被告違反洗錢防制法等案件，不服臺灣苗栗地方法
院111年度金訴字第51號中華民國111年5月4日第一審判決（起訴
案號：臺灣苗栗地方檢察署110年度偵字第2198號，移送併辦案
號：臺灣臺南地方檢察署111年度偵緝字第34號），提起上訴，
本院判決如下：
    主  文
原判決關於刑(含緩刑)之部分撤銷。
辛○○幫助犯洗錢防制法第十四條第一項之洗錢罪，處有期徒刑貳
月，併科罰金新臺幣貳萬元，罰金如易服勞役，以新臺幣壹仟元
折算壹日。
    犯罪事實
一、辛○○預見將銀行帳戶之存摺、提款卡及密碼提供他人時，有
    供不法詐騙份子利用，而幫助他人為財產犯罪之虞，且自該
    帳戶提領詐得款項後即會造成金流斷點、隱匿該犯罪所得之
    去向，產生逃避國家追訴、處罰之效果，竟基於縱若有人持
    該帳戶存摺、提款卡及密碼作為犯罪工具使用亦不違反其本
    意之幫助他人詐欺取財及幫助洗錢之不確定故意，於民國11
    0年1月25日前某時，依照LINE通訊軟體暱稱「梁凱莉」（後
    來更改為「羅詩儀」）之真實姓名、年籍均不詳成年人指示
    ，透過LINE將其向臺灣銀行所申請開立之帳號000000000000
    號帳戶（下稱臺銀帳戶）網路銀行帳號、密碼提供「梁凱莉
    」，再前往位於新竹市○區○○○路000號之統一超商埔竹門市
    ，將臺銀帳戶之存摺、提款卡寄送至「梁凱莉」指定之統一
    超商松豪門市。嗣「梁凱莉」與其同夥（無證據證明有3人
    以上或有未滿18歲之人）取得臺銀帳戶之網路銀行帳號、密
    碼、存摺及提款卡後，即共同意圖為自己不法所有，基於詐
    欺取財、隱匿犯罪所得去向之犯意聯絡，分別對如附表所示
    之被害人行使詐術，致渠等均陷於錯誤，依「梁凱莉」與其
    同夥之指示，於如附表所示之匯款時間，將如附表所示之金
    額匯款至臺銀帳戶內，該等款項旋即遭提領或轉帳至其他金
    融帳戶，而隱匿、掩飾詐欺犯罪所得之去向。
二、案經戊○○、丙○○○、壬○○○、乙○○、丁○○、庚○○訴由苗栗縣警
    察局竹南分局報告臺灣苗栗地方檢察署檢察官偵查起訴，甲○○訴由高雄市政府警察局左營分局移送臺灣臺南地方檢察署
    檢察官移送併辦。
    理  由
壹、本院審判範圍
一、按上訴得明示僅就判決之刑、沒收或保安處分一部為之，刑
    事訴訟法第348條第3項定有明文。依該條項之立法說明：「
    為尊重當事人設定攻防之範圍，並減輕上訴審審理之負擔，
    容許上訴權人僅針對刑、沒收或保安處分一部提起上訴，其
    未表明上訴之認定犯罪事實部分，則不在第二審之審判範圍
    。如為數罪併罰之案件，亦得僅針對各罪之刑、沒收、保安
    處分或對併罰所定之應執行刑、沒收、保安處分，提起上訴
    ，其效力不及於原審所認定之各犯罪事實，此部分犯罪事實
    不在上訴審審查範圍」等語。準此，上訴權人就下級審判決
    聲明不服提起上訴時，依現行法律規定，得在明示其範圍之
    前提下，擇定僅就該判決之「刑」、「沒收」、「保安處分
    」等部分單獨提起上訴，而與修正前認為上開法律效果與犯
    罪事實處於絕對不可分之過往見解明顯有別。此時上訴審法
    院之審判範圍，將因上訴權人行使其程序上之處分權而受有
    限制，除與前揭單獨上訴部分具有互相牽動之不可分關係、
    為免發生裁判歧異之特殊考量外，原則上其審判範圍僅限於
    下級審法院就「刑」（包含有無刑罰加重、減輕或免除等影
    響法定刑度區間之處斷刑事由、宣告刑與執行刑、應否諭知
    緩刑）、「沒收」、「保安處分」之諭知是否違法不當，而
    不及於其他。
二、本件原審認定被告辛○○(下稱被告)係以一行為同時觸犯刑法
    第30條第1項前段、第339條第1項之幫助詐欺取財罪及同法
    第30條第1項前段、洗錢防制法第14條第1項之幫助洗錢罪，
    經依刑法第55條想像競合犯之規定，從一重之幫助洗錢罪處
    斷，且依刑法第30條第2項、洗錢防制法第16條第2項遞減其
    刑後，量處被告有期徒刑2月，併科罰金新臺幣(下同)2萬元
    ，並諭知罰金易服勞役之折算標準，且為緩刑暨附負擔之宣
    告。檢察官不服原判決提起上訴，於上訴書已言明僅就原判
    決之量刑及緩刑之宣告提起上訴（見本院卷第9至10頁），
    其於本院審判程序時，復表示僅針對緩刑部分提起上訴(見
    本院卷第162頁)，被告則未提起上訴，故本件上訴範圍只限
    於原判決之刑部分，檢察官未表明上訴之認定犯罪事實、罪
    名及沒收部分（原審並未諭知沒收），既與刑之判斷尚屬可
    分，即非本院所得論究。　　　　
三、至本院前引之犯罪事實（含附表），業據原判決認定在案，
    並非在本院審判範圍內，惟為便於檢視、理解本件案情，乃
    予以臚列記載，併此敘明。
貳、實體方面
一、刑之說明：
(一)核被告所為，係犯刑法第30條第1項前段、第339條第1項之
    幫助詐欺取財罪及刑法第30條第1項前段、洗錢防制法第14
    條第1項之幫助洗錢罪。
(二)被告以一行為提供臺銀帳戶，幫助他人先後對如附表所示之
    被害人為詐欺取財犯行，為同種想像競合犯；又同時觸犯上
    開2罪名，為異種想像競合犯，應依刑法第55條前段規定從
    一重之幫助洗錢罪處斷。臺灣臺南地方檢察署檢察官(111年
    度偵緝字第34號)移送併辦被告對告訴人甲○○之犯罪事實部
    分，與起訴書所載之犯罪事實部分，具有想像競合犯之裁判
    上一罪關係，為起訴效力所及，本院自得併予審判。
(三)刑之減輕：
　⒈被告係以幫助詐欺取財及洗錢犯罪之意思參與犯罪，為幫助
    犯，本院審酌其未實際參與正犯之犯行，所犯情節較正犯輕
    微，爰依刑法第30條第2項規定，按正犯之刑減輕之。
　⒉洗錢防制法第16條第2項規定：「犯前二條之罪，在偵查或審
    判中自白者，減輕其刑」。被告就本案幫助洗錢之犯行，業
    於原審準備程序及審判程序均自白（見原審卷第126、132頁
    ），應依上開規定減輕其刑。
　⒊被告所為幫助洗錢之犯行，分別有刑法第30條第2項、洗錢防
    制法第16條第2項減輕其刑規定之適用，應依刑法第70條之
    規定，遞予減輕其刑。
二、撤銷改判之理由：
(一)原審經審判結果，以被告前揭犯罪事證明確，予以論罪科刑
    ，固非無見。惟：
　1.按刑罰之功能，不惟在於懲罰犯罪，以撫平被害人之身心創
    痛、平衡社會之正義感情；更寓有藉由刑罰，使犯罪人之人
    身自由或金錢遭受一時或永久性之剝奪，使其悔悟犯罪之惡
    害，期能改過自新、更生遷善，重新復歸於正常社會，並藉
    此對於社會大眾進行法制教育等「特別預防、一般預防」之
    能。是究應對於犯罪行為人施以如何之刑罰，該等刑罰是否
    得附加緩刑，不惟應視其犯行之輕重而定，同應觀察犯罪行
    為人以如何之刑罰處之、行之，最有助於其復歸社會、回復
    法之和平；相較於宣告刑之諭知，緩刑既係給予被告暫不執
    行刑罰之觀察期間，自更著重於犯罪行為人是否適於緩刑，
    亦即以「特別預防」為最重要之考量，此觀現代刑法理念，
　　已從傳統的以刑罰作為中心之措施，轉變成修復式司法，即
    對於加害人、被害人及其等家屬，甚至包含社區成員或代表
    者，提供各式各樣之對話與解決問題之機會，使加害人認知
    其犯罪行為所帶來之影響，而反省其自身應負的刑責，並藉
    此契機，修復被害人等方面之情感創傷和填補其實質所受的
    損害。易言之，現代刑事司法的功能，當賦予司法更為積極
    的正面方向，自傳統的懲罰、報復，擴大至尋求真相、道歉
    、撫慰、負責及修復，正義因此得以更完美彰顯，既有助社
    會安定，並於人民福祉有利，且基於「修復式司法」理念，
    國家自有責權衡被告接受國家刑罰權執行之法益與確保被害
    人（告訴人）損害彌補之法益，使二者間在法理上力求衡平
    。
　2.原審雖以：被告未曾因故意犯罪受有期徒刑以上刑之宣告，
    其因貪圖金錢利益致罹刑典，固非可取。然被告對於本案犯
    行均坦承不諱、犯後態度尚佳，是被告經本案偵、審程序，
    應已深刻體會謹慎篤行之重要性，將來得敦促其對自我行為
    之控制，妥善保管彰顯個人身分之重要資料，不再貿然因自
    身金錢需求而為相類違紀行止，信無再犯之虞，故本案所宣
    告之刑以暫不執行為適當，而予以宣告緩刑2年，並命被告
    應於緩刑期間依執行檢察官之命令，向指定之政府機關、政
    府機構、行政法人、社區或其他符合公益目的之機構或團體
    ，提供50小時之義務勞務，於緩刑期間付保護管束等，作為
    緩刑之附帶條件。惟被告於本院準備程序時，雖就原審所認
    定之犯罪事實並不爭執(見本院卷第92至93頁)，然於本院審
    判時，仍否認其主觀上有幫助詐欺取財及幫助洗錢之犯意(
    見本院卷第182頁)，足認被告並非自始至終均能坦白犯罪，
    犯後態度難認良好，再佐以被告既未能與本案告訴人達成和
    解或調解，賠償其等所受之損害，則原判決所宣告之附條件
    緩刑，即已失其目的，應有執行刑罰之必要。
　3.檢察官上訴意旨執此指摘原判決緩刑之宣告不當，為有理由
    。至於檢察官上訴意旨主張：本案被告並未與如附表所示之
    告訴人達成和解，請依法通知告訴人到庭表示意見後，再予
    量處適當之刑度，以符罪刑相當原則等語部分，本院審酌
　　原審之判決理由雖漏未敘及被告與各該告訴人和解與否等情
    ，且告訴人戊○○於本院準備程序時陳稱：希望被告可以還我
    錢，被告應該有跟詐騙集團勾結，請法院依法處理等語(見
    本院卷第53頁)；告訴人乙○○於本院準備程序時陳稱：我接
    到電話說健保卡被盜用，我很緊張就受騙，被告一定要付出
    代價，原審判決太輕等語(見本院卷第53至54頁)；告訴人庚○○於本院準備程序時陳稱：那是我的辛苦錢，被告不還我錢
    ，我不會原諒他等語(見本院卷第54頁)；告訴人甲○○則稱：
    我沒有意見要陳述，反正錢要不回來，判輕判重我都沒有意
    見等語(見本院卷第69頁)。然告訴人丙○○○、壬○○○、丁○○等
    人於本院準備程序及審判程序均未到庭亦未表示意見，且被
    告於本院供稱：我想要和解，但我經濟狀況不佳，還款能力
    不高，也沒有辦法賠償被害人，我當初因為疫情關係，又出
    意外，才想要投資而向民間貸款，等到找到工作要開戶時，
    才發現帳戶被鎖等語(見本院卷第92、98頁)。衡酌被告雖有
    在○○科技工業股份有限公司任職，然因與案外人○○○積欠裕
    融企業股份有限公司票款39萬元，經臺灣○○地方法院執行扣
    押收取命令(見本院卷第149頁)，顯見被告雖有賠償彌縫之
    意，然因經濟狀況不佳，而無法與本案之告訴人達成和解或
    調解，尚難以此即認原審之量刑有何違誤。是檢察官此部分
    之上訴理由尚難憑採，附此說明。
(二)檢察官就原判決關於刑(含緩刑）之部分提起上訴，為有理
    由，自應由本院將原判決關於刑(含緩刑)之部分撤銷。並審
    酌日常生活中，不法之徒利用人頭帳戶進行詐騙他人錢財犯
    行，經傳播媒體多所報導，政府機關亦廣為宣導，一般稍具
    知識之人，對此情形均難諉以不知。則被告既為成年人，且
    具有通常生活智識及經驗，理應對於提供帳戶予他人，可能
    遭他人作為犯罪工具使用、更將造成犯罪偵查機關追查贓款
    、查獲犯罪行為人之困難有所認識，竟率然提供臺銀帳戶供
    他人為不法使用，助長詐欺取財犯罪風氣，並使詐欺不法所
    得真正去向、所在得以獲得隱匿，對社會秩序有重大危害，
    所為實有不該；兼衡被告未實際參與本案詐欺取財、洗錢之
    犯行，可責難性較輕，與犯罪動機、手段、目的，於原審自
    陳之智識程度、工作及家庭生活狀況（見原審卷第136頁、
    本院卷第182頁），及如附表所示被害人分別所受之損害等
    一切情狀，量處如主文第2項所示之刑，並就罰金刑部分諭
    知易服勞役之折算標準。
據上論斷，應依刑事訴訟法第348條第1項、第3項、第369條第1
項前段、第364條、第299條第1項前段，洗錢防制法第2條第2款
、第14條第1項、第16條第2項，刑法第11條前段、第30條第1項
前段、第2項、第339條第1項、第55條、第42條第3項前段，刑法
施行法第1條之1第1項，判決如主文。
本案經檢察官張智玲提起公訴，檢察官吳維仁移送併辦，檢察官
林宜賢提起上訴，檢察官己○○到庭執行職務。
中　　華　　民　　國　　111 　年　　9 　　月　　27　　日
            刑事第四庭     審判長法　官   蔡  名  曜
　　　　　　                     法　官   鄭  永  玉 
                                 法　官   林  宜  民
以上正本證明與原本無異。
如不服本判決應於收受送達後20日內向本院提出上訴書狀，其未
敘述上訴理由者，並得於提起上訴後20日內向本院補提理由書（
均須按他造當事人之人數附繕本）「切勿逕送上級法院」。因疫
情而遲誤不變期間，得向法院聲請回復原狀。
                                 書記官   謝  安  青
　　　　　　　　　　　　　　　　 
中　　華　　民　　國　　111 　年　　9 　　月　　27　　日

附錄本案論罪科刑法條：
中華民國刑法第339條第1項
意圖為自己或第三人不法之所有，以詐術使人將本人或第三人之
物交付者，處 5 年以下有期徒刑、拘役或科或併科 50 萬元以
下罰金。

洗錢防制法第14條第1項
有第二條各款所列洗錢行為者，處 7 年以下有期徒刑，併科新
臺幣 5 百萬元以下罰金。

附表：
編號 被害人 詐騙方式 時間  金額 （新臺幣） 1 戊○○ 於110年1月22日9時許，由「梁凱莉」與其同夥假冒健保局人員，佯稱：健保卡遭人冒用，需配合調查云云，致戊○○陷於錯誤，依指示匯款至臺銀帳戶。 110年1月25日11時44分  265,000元    110年1月26日10時4分  255,000元 2 甲○○ 於110年1月22日10時50分許，由「梁凱莉」與其同夥假冒甲○○之友人，佯稱：需借錢周轉云云，致甲○○陷於錯誤，依指示匯款至臺銀帳戶。 110年1月25日11時30分  1,000,000元 3 丙○○○ 於110年1月26日11時43分許，由「梁凱莉」與其同夥假冒丙○○○之友人，佯稱：需借錢周轉云云，致丙○○○陷於錯誤，依指示匯款至臺銀帳戶。 110年1月26日13時30分  239,000元 4 壬○○○ 於110年1月26日15時16分許，由「梁凱莉」與其同夥假冒知德法師，佯稱：需借錢云云，致壬○○○陷於錯誤，依指示匯款至臺銀帳戶。 110年1月27日10時52分  70,000元 5 乙○○ 於110年1月22日10時許，由「梁凱莉」與其同夥假冒健保局人員，佯稱：健保卡遭人冒用，需配合調查云云，致乙○○陷於錯誤，依指示匯款至臺銀帳戶。 110年1月26日14時50分  285,000元    110年1月27日13時45分  255,000元 6 丁○○ 於110年1月25日17時許，由「梁凱莉」與其同夥假冒丁○○之○○，佯稱：需借款云云，致丁○○陷於錯誤，依指示匯款至臺銀帳戶。 110年1月27日14時22分  40,000元 7 庚○○ 於110年1月26日10時許，由「梁凱莉」與其同夥假冒庚○○之○○，佯稱：需借款云云，致庚○○陷於錯誤，依指示匯款至臺銀帳戶。 110年1月26日13時41分  1,000元    110年1月26日13時55分  99,000元    110年1月27日12時46分  100,000元